最高法院刑事判決　　　　　　一○○年度台上字第五二四三號
上　訴　人　邱審寬
選任辯護人　朱富賢律師 
上　訴　人　黃建忠
上列上訴人等因違反毒品危害防制條例等罪案件，不服台灣高等
法院中華民國一００年七月五日第二審判決（一００年度上訴字
第六五八號，起訴案號：台灣桃園地方法院檢察署九十七年度偵
字第六九七二、一一二三七、一一二三八號，追加起訴案號：同
署九十九年度蒞追字第四、九十九年度蒞字第三五五０號），提
起上訴，本院判決如下：
    主  文
原判決關於邱審寬販賣第二級毒品及轉讓禁藥部分撤銷，發回台
灣高等法院。
其他上訴駁回。
    理  由
壹、撤銷發回（邱審寬販賣第二級毒品及轉讓禁藥）部分
本件原判決撤銷第一審關於上訴人邱審寬販賣第二級毒品甲基安
非他命，及民國九十七年一月一日、二日轉讓第一級毒品部分之
科刑判決，改判論處邱審寬如原判決附表二（下稱附表二）編號
四、五、七所示販賣第二級毒品三罪刑、附表二編號六所示轉讓
禁藥罪刑（均累犯，各處附表二編號四、五、六、七所示之刑，
併為從刑之諭知），固非無見。
惟查：(一)被告否認犯罪事實所持之辯解，縱屬不能成立，仍非有
積極證據足以證明其犯罪行為，不能遽為有罪之認定。又毒品交
易之買賣雙方，乃具有對向性之關係，為避免犯販賣、轉讓、施
用、持有毒品等罪者嫁禍他人而虛偽陳述其毒品來源，俾圖藉毒
品危害防制條例第十七條規定減輕其刑，其自白之憑信性即比一
般無利害關係之證人所為之證述較為薄弱，為擔保其陳述之真實
性，以避免為邀寬典而為損人利己之不實陳述，是其陳述是否與
事實相符，仍應調查其他證據以資審認，必達於一般之人均不致
有所懷疑，而得確信其為真實之程度者，始得採為被告有罪之認
定。本件關於邱審寬販賣第二級毒品部分，邱審寬自始即否認販
賣第二級毒品甲基安非他命予鄭宇婷之犯行（附表二之四、五、
七，即原判決事實一之(五)(六)(八)部分），而證人鄭宇婷於警詢、偵
查中先後供稱：伊販賣予曾永芳、朱國任之毒品甲基安非他命，
是邱審寬叫伊幫他賣的，這樣伊才可以免費施用毒品（見九十七
年度偵字第六九七二號偵查卷(一)第二八至三一頁），有幫邱審寬
送毒品，藉此從為他運送給他人的毒品拿取一些自己使用的量（
見同上偵查卷(二)第二七０、二七一頁），但其後改稱：賣給朱國
任的甲基安非他命是邱審寬給伊要伊自己處理，曾永芳的甲基安
非他命也是伊向邱審寬拿的（見同上偵查卷(二)第四三六頁），嗣
又於第一審證稱：賣給朱國任、曾永芳的甲基安非他命，是伊向
邱審寬買的各云云（見第一審卷(五)第三七至四七頁）。對其究竟
係幫邱審寬交付毒品並收取價金，以取得部分毒品施用，或向邱
審寬買進毒品後，再予以出售，賺取價差等情節，前後供述並不
一致，尚有瑕疵，自難遽信。另朱國任、曾永芳於警詢及偵查中
均證稱伊等係向鄭宇婷聯絡購買甲基安非他命各云云（見同上偵
查卷(二)第三一三至三一五頁、第三三六頁，同上偵查卷(一)第六八
、六九頁），並未指證向邱審寬購買甲基安非他命，而鄭宇婷持
用之0000000000號電話與朱國任、曾永芳之電話通訊
監察譯文，亦僅係渠等三人間購買毒品之通話內容，並無邱審寬
之通話紀錄，復未提及邱審寬，有該通訊監察譯文可稽（見九十
七年度警聲搜字第二００號偵查卷第六一、六五頁），依上開說
明，尚難遽認鄭宇婷不一致指述已達於一般之人均不致有所懷疑
，而得確信其為真實之程度。至邱審寬所辯鄭宇婷之毒品係向別
人買的云云，縱屬不能成立，仍非有積極證據足以證明其犯罪行
為，亦不能遽為有罪之認定，原判決就邱審寬販賣第二級毒品予
鄭宇婷部分，在未究明前，遽為不利邱審寬之認定，難認適法。
(二)科刑之判決書，須將認定之犯罪事實詳記於事實欄，然後於理
由內逐一說明其憑以認定之證據，使事實、理由及主文相互一致
，方為合法。倘事實欄已敘及，而理由內未記載，或主文、事實
、理由不相符合，為理由不備或矛盾，自足構成撤銷原因。原判
決事實一之(七)認定邱審寬基於轉讓第二級毒品甲基安非他命之犯
意，先後於九十七年一月一日及二日某時，在新竹縣關西鎮○○
路26號吳明忠住處，將甲基安非他命放入玻璃瓶內交付予吳明忠
，供其施用，而轉讓甲基安非他命各一次等情（見原判決第五頁
第十八至二一行）。果爾，似認邱審寬先後於九十七年一月一日
及二日某時，轉讓甲基安非他命予吳明忠之行為共二次。惟原判
決理由欄又謂邱審寬上開犯行，係犯藥事法第八十三條第一項之
轉讓禁藥罪，並於主文欄宣告邱審寬犯轉讓禁藥一罪等情（見原
判決第二三頁第十八、十九行，第三六頁附表二編號六）。如果
無訛，似認邱審寬如事實一之(七)之二次轉讓禁藥犯行，僅係犯轉
讓禁藥一罪。然邱審寬究係基於單一犯意而為轉讓禁藥一行為，
應成立包括一罪，或基於各別犯意，分別為轉讓禁藥二行為，成
立二罪應分論併罰，如係成立二轉讓禁藥罪，又係對何次轉讓禁
藥犯行予以論處罪刑，原判決事實欄並未詳予認定，理由欄內亦
未敘及，自有再加調查、審認之必要，依上開說明，此部分自有
事實未明、判決理由不備及矛盾之違誤。以上，邱審寬上訴意旨
執以指摘販賣第二級毒品甲基安非他命予鄭宇婷部分，非無理由
。又原判決事實一之(七)轉讓禁藥部分，有上開事實認定未明、判
決理由不備及矛盾之違誤，為本院得依職權調查之事項，應認原
判決關於邱審寬販賣第二級毒品甲基安非他命予鄭宇婷及原判決
事實一之(七)轉讓禁藥部分，均有撤銷發回之原因。又原判決關於
邱審寬被訴基於轉讓第一級毒品海洛因之犯意，於九十七年一月
一日、二日委由不詳人士，在新竹縣關西鎮○○路26號，提供海
洛因予吳明忠施用，因認邱審寬涉犯毒品危害防制條例第八條第
一項轉讓第一級毒品罪嫌，因與上開原判決事實一之(七)之轉讓禁
藥部分，有想像競合犯之裁判上一罪關係，不另為無罪之諭知部
分（見原判決第二九、三０頁之理由甲之八），基於審判不可分
原則，亦一併發回，併予指明。
貳、上訴駁回部分
一、邱審寬販賣第一級毒品及黃建忠如原判決事實一之(二)部分
按刑事訴訟法第三百七十七條規定，上訴於第三審法院，非以判
決違背法令為理由，不得為之。是提起第三審上訴，應以原判決
違背法令為理由，係屬法定要件。如果上訴理由書狀並未依據卷
內訴訟資料，具體指摘原判決不適用何種法則或如何適用不當，
或所指摘原判決違法情事，顯與法律規定得為第三審上訴理由之
違法情形，不相適合時，均應認其上訴為違背法律上之程式，予
以駁回。本件邱審寬上訴意旨略稱：(一)原判決事實一之(一)部分，
陳文光撥打伊持用之0000000000號電話，由通訊監察
譯文內容可知，係由鄭宇婷接聽，並非伊接聽，而同意將陳文光
要拿的東西送過去，亦係鄭宇婷，所稱「半錢」的東西，不是指
海洛因，更未言及買賣或價金及支付方法，顯與陳文光之證述不
符，陳文光之證詞自難採信。原審復未查明鄭宇婷有無將陳文光
所要的東西送過去？該東西為何物？為何叫人送？即遽採陳文光
之證述，自有應調查證據未予調查之違誤。(二)原判決事實一之(二)
部分，伊雖有委託黃建忠將毒品海洛因交給陳文光，惟係要感謝
陳文光幫伊找到黃建忠，特別交代黃建忠不要收錢，並無營利意
圖。陳文光就其有無交錢給黃建忠，前後供述不一，有重大瑕疵
，且原審對於陳文光剩餘欠款新台幣（下同）一千元有無支付給
伊？何時何地支付？均未詳查審認，亦未將陳文光送請測謊鑑定
，遽認伊有販賣海洛因予陳文光，自有適用法則不當及調查職責
未盡之違法。(三)原判決事實一之(三)部分，林秀銘雖於警詢及偵查
時證稱向伊購買海洛因，然依林秀銘於九十七年三月二十四日偵
查之證述，可知伊當時正與毒品上線綽號「蚊子」之湯李傳在一
起，林秀銘到伊住處後，即與湯李傳交易，而非向伊購買，原審
未傳訊林秀銘及湯李傳，俾查明真相，遽採林秀銘不利伊之證詞
，自有應調查證據未予調查之違誤。(四)原判決事實一之(四)部分，
原判決認陳文光於九十七年二月初打電話向邱審寬購買毒品海洛
因，惟遍查全卷卻無該電話通訊監察譯文，且林秀銘於偵查時證
稱約在過年前十天左右幫邱審寬帶毒品給陳文光。然九十七年農
曆春節過年係九十七年二月六日，其十天前則係九十七年一月二
十七日左右，與陳文光、林欣證稱是在九十七年二月初，並不相
符，原審遽採渠等有瑕疵之證詞，認定伊之犯行，有適用法則不
當之違誤。(五)伊就原判決事實一之(一)至(四)部分，於九十七年三月
十四日查獲時，即供出毒品來源為綽號「阿昌」之陳俊誠，且陳
俊誠亦因販賣海洛因而為警查獲，有台灣桃園地方法院九十七年
度審訴字第一一五七號刑事判決可稽，原審就此部分僅依刑法第
五十九條酌減其刑，漏未依毒品危害防制條例第十七條第一項規
定減輕其刑，有適用法則不當之違法。(六)伊及鄭宇婷、林秀銘、
黃建忠自九十七年三月十四日九時三十五分同時被拘提，遲至翌
日（十五日）二十三時二十五分始移送法院，其間經歷三十七小
時五十分，經扣除法定障礙事由時間，顯已逾二十四小時，原審
未論及此，仍執鄭宇婷、林秀銘、黃建忠未依適法程序所取得之
陳述內容為論罪之基礎，有適用法則不當之違法；黃建忠上訴意
旨：原判決事實一之(二)部分，伊僅係單純幫助邱審寬轉交毒品予
陳文光，與陳文光並無買賣之合意，縱伊有代邱審寬收受陳文光
所交付之價金四千元，亦僅係代收性質，並不知邱審寬賺取多少
利潤，亦未分得任何利潤或酬金，自難與邱審寬成立共同正犯，
原判決認伊犯共同販賣第一級毒品罪，有違採證法則及適用法則
錯誤之違法各云云。
惟查，原判決依憑上訴人等不利於己之部分供述，證人陳文光、
林秀銘、林欣之證詞，邱審寬持用之0000000000號電
話通訊監察譯文，台灣高等法院被告（上訴人等）全國前案紀錄
表等證據，資以認定上訴人等有原判決事實欄所記載一之(一)至(四)
所示販賣第一級毒品犯罪事實，因而撤銷第一審關於邱審寬販賣
第一級毒品及黃建忠附表一編號一所示販賣第一級毒品之科刑判
決，改判仍論處邱審寬如附表一編號一、附表二編號一至三所示
販賣第一級毒品四罪刑（均累犯，各處如附表一編號一、附表二
編號一至三所示之刑，並為從刑之諭知），暨黃建忠如附表一編
號一所示販賣第一級毒品罪刑（累犯，處有期徒刑十六年，併為
從刑之諭知），已詳述其所依憑之證據及認定之理由。對於邱審
寬辯稱：伊並未販賣海洛因，至於原判決事實一之(二)部分，是要
請陳文光施用，沒有要賣給他；黃建忠辯稱：原判決事實一之(二)
部分，伊有幫邱審寬送海洛因給陳文光，但伊並沒有向陳文光收
錢，邱審寬告訴伊這些海洛因是要請陳文光的各云云。經綜合調
查證據之結果，認係卸責之詞，不足採信，分別在判決理由內詳
予指駁，並說明其證據取捨及判斷之理由。且敘明：(1)原判決事
實一之(一)邱審寬及(二)邱審寬、黃建忠共同販賣海洛因予陳文光部
分，陳文光證稱向邱審寬購買海洛因之證詞，與邱審寬持用之0
000000000號電話通訊監察譯文內容相符，且黃建忠亦
坦承依邱審寬之指示，交付毒品予陳文光，自可認定。至原判決
事實一之(二)部分，黃建忠固因賭博借款，尚積欠陳文光四千元，
然與陳文光向邱審寬購買毒品之價金五千元，係屬二事，且陳文
光於電話中亦明確向邱審寬說「我先給你四千（元），剩下的（
即一千元）過幾天給你」，邱審寬答稱「好」各等語，陳文光於
第一審復證稱黃建忠另外有還伊四千元云云，足認黃建忠交付毒
品當時有向陳文光收受價金四千元，是邱審寬、黃建忠二人就上
開原判決事實一之(二)所示之犯行，有犯意聯絡及行為分擔，均為
共同正犯。(2)原判決事實一之(三)部分，林秀銘於警詢及偵查中均
證稱向邱審寬購買海洛因云云，與邱審寬持用之0000000
000號電話通訊監察譯文內容相符，可以採信。又原判決事實
一之(四)部分，已經林秀銘、陳文光、林欣證述在卷，相互一致，
自堪認定各等語甚詳。原判決此部分所為論述，核與卷證資料相
符，從形式上觀察，並無足以影響判決結果之違背法令之情形。
按(一)認事採證、證據之取捨及證據證明力之判斷，俱屬事實審法
院之職權，苟無違背證據法則，自不能指為違法。又證人供述之
證據前後縱有差異，事實審法院依憑證人前後之供述證據，斟酌
其他證據，本於經驗法則與論理法則，取其認為真實之一部，作
為判斷之證據，自屬合法。本件原審審酌上開事證，據此認定上
訴人等有本件之上開犯罪事實。對於上訴人等之辯解，認不足採
，已分別在判決內詳述其認事採證、證據取捨及判斷之理由，核
與證據法則並無違背，為其職權之適法行使，自不能指為違法。
原判決事實一之(一)部分，邱審寬持用之0000000000號
電話與陳文光之0000000000號電話之通訊監察譯文（
見九十七年度警聲搜字第二００號偵查卷第四二頁），雖係由鄭
宇婷與陳文光聯絡，然鄭宇婷於談話中提及「龍哥」（指邱審寬
），並問「阿光」（指陳文光）要拿東西？要拿多少？邱審寬答
稱「半錢」等情，鄭宇婷乃告知陳文光「等一下叫人送過去給你
」等語，核與陳文光所述相符，相互印證，已足以佐證陳文光證
述之情節，原審採信陳文光之證詞，認其係向邱審寬購買毒品海
洛因，已敘明其得心證之理由，核與經驗法則及證據法則均無違
背，自無邱審寬上訴意旨(一)所指之違誤。原判決事實一之(二)部分
，原審綜合陳文光之證詞及相關電話通訊監察譯文內容，認黃建
忠受邱審寬之指示，交付海洛因予陳文光，並向陳文光收取四千
元價金，與邱審寬就此部分販賣海洛因行為，有犯意聯絡及行為
分擔，均為共同正犯，於法尚無不合。原判決認定陳文光收到毒
品海洛因時，當場給付四千元之價金等情，已於理由中敘明陳文
光在電話中說要先付四千元價金，其餘過幾天再給等語，陳文光
於偵查及第一審證稱已交付四千元等情，堪以採信，與經驗法則
無違。雖就陳文光於第一審證稱黃建忠應該不會拿這四千元，因
為他還欠我錢云云，未於理由敘明不採之理由，而有微疵，然於
判決結果無影響，原審既已採信陳文光不利邱審寬之證詞，自無
將陳文光送請測謊鑑定之必要。另原判決認定邱審寬指示黃建忠
交付毒品海洛因予陳文光，則邱審寬、黃建忠犯販賣第一級毒品
罪已既遂，對陳文光是否支付其餘積欠之價金一千元等情，雖未
予審認，尚有瑕疵，然無礙於原判決本旨。邱審寬上訴意旨(一)(二)
及黃建忠上訴意旨所指，置原判決已說明之事項或屬原審採證認
事職權之適法行使，任意指摘，自非適法之上訴第三審理由。(二)
原判決事實一之(三)部分，邱審寬持用之0000000000號
與林秀銘之0000000000號電話，於九十七年一月二十
四日十一時五十一分許之通訊監察譯文，林秀銘說要向邱審寬買
二千元海洛因（暗語為女人），邱審寬答稱「有哇，我等一下過
去」等語（見九十七年度警聲搜字第二００號偵查卷第四０頁）
，顯見邱審寬當時有毒品海洛因，且要過去找林秀銘，核與林秀
銘於警詢及偵查中證稱伊向邱審寬購買海洛因二千元，係在新竹
縣新埔鎮三元宮附近等情相符，原判決採信林秀銘上開證詞，自
無不合。雖林秀銘於九十七年三月二十四日偵查中又證稱伊本來
是要和邱審寬交易的，當時伊去那邊拿，邱審寬沒有東西，剛好
湯李傳來，伊才直接和湯李傳買二千元毒品，與邱審寬無關云云
。然與邱審寬於電話中所稱其有毒品海洛因，並要去找林秀銘等
情，顯不相同，原判決未說明不予採信及未傳喚林秀銘、湯李傳
之理由，雖稍有瑕疵，然於判決基礎並無影響。邱審寬上訴意旨
(三)所指，徒憑己意，就屬原審採證認事職權之適法行使，或於原
判決本旨不生影響及已經說明事項，任意指摘為違法，自非適法
第三審上訴理由。(三)原判決事實一之(四)部分，原判決理由已敘明
陳文光向邱審寬購買毒品海洛因，託林秀銘順道向邱審寬取回海
洛因，已經陳文光、林秀銘及林欣證述在卷，相互符合，可以採
信。雖林秀銘證稱於九十七年過年前十天左右，確切時間不太記
得，然與陳文光、林欣證述九十七年二月初，大致無差，原判決
認渠等所述可採，尚無違誤。至陳文光打電話向邱審寬購買毒品
，未必使用邱審寬上開經監聽之電話，縱係使用邱審寬之電話聯
絡，亦可能漏未監聽，原判決理由雖稍嫌簡略，然於原判決基礎
不生影響，自無邱審寬上訴意旨(四)所指之違誤。(四)毒品危害防制
條例第十七條第一項規定犯同條例第四條至第八條、第十條或第
十一條之罪，供出毒品來源，因而查獲其他正犯或共犯者，減輕
或免除其刑。係指被告供出毒品來源之對向性共犯，或與其具有
共同正犯、共犯（教唆犯、幫助犯）關係之毒品由來之人的相關
資料，使調查或偵查犯罪之公務員得據以對之發動調查或偵查程
序，並因此而確實查獲其人、其犯行者，始足當之。又因被告自
白犯行，進而查獲其前手或共同正犯、共犯者，自以其所自白之
犯行，始得邀本條規定之寬減。邱審寬為警查獲後，雖於警詢、
偵查及第一審均坦承施用毒品海洛因，並提供其施用毒品海洛因
之上游線索，因而查獲陳俊誠，陳俊誠亦經檢察官起訴為本件販
賣毒品海洛因之被告，有本件起訴書及邱審寬之警詢、偵查及第
一審筆錄可稽（見九十七年度偵字第一一二三八號偵查卷第十七
、二０頁，九十七年度偵字第六九七二號偵查卷(二)第二六五、二
六六頁，第一審卷(二)第二一二頁）。然邱審寬自始即否認販賣毒
品海洛因，其所供陳俊誠之毒品海洛因來源，既非本件邱審寬販
賣海洛因之毒品來源，依上開說明，原審對邱審寬販賣海洛因之
犯行，未依毒品危害防制條例第十七條第一項之規定減輕其刑，
自無不合。邱審寬上訴意旨(五)所指，就於原判決本旨不生影響事
項，任意指摘為違法，自非適法之第三審上訴理由。(五)邱審寬等
人自九十七年三月十四日九時三十五分同時被拘提後，至翌日（
十五日）二十三時二十五分始移送法院，其間雖歷經三十七小時
五十分，然扣除在途解送、夜間不得訊問期間等法定障礙事由時
間，合計十四小時四十分，尚未逾刑事訴訟法第九十三條第二項
規定之二十四小時，於法無違，已經原審法院於九十七年五月二
十日以九十七年度抗字第四六０號裁定邱審寬羈押抗告駁回確定
在案，有該裁定在卷可稽（九十七年度聲羈更(一)字第三號卷第五
三至五五頁）。該裁定理由依憑新竹市警察局刑警大隊函及所附
偵查佐陳旭昇職務報告書及交通部中央氣象局所發布中華民國九
十七年日出日沒時刻表，認邱審寬等人解送起迄時間、地點詳細
，所述解送期間與常情亦無相違，自屬可採。又九十七年三月十
四日新竹地區之日沒時間為下午十八時零五分起算，而邱審寬當
日下午十八時零五分起至同日十八時四十分許，雖有詢問邱審寬
情事，然僅係人別詢問，告知是否同意夜間詢問，並無詢問實質
案情，則邱審寬自當天下午十八時零五分起至同日下午十八時四
十分許，共計三十五分鐘，仍屬法定障礙事由而應予扣除等情，
於法並無不合。邱審寬所辯其與鄭宇婷、林秀銘、黃建忠等人同
時遭拘提至移送法院時，已超過法定之二十四小時云云，既已經
原審法院裁定抗告駁回，原判決雖未於理由敘明不採邱審寬所辯
之理由，然於原判決基礎並無影響，自無邱審寬上訴意旨(六)所指
之違誤。上訴人等上訴意旨所指，或對於原判決究竟如何違背法
令，並未依卷內訴訟資料為具體之指摘，或徒憑己意，就屬原審
採證認事職權之適法行使，或於原判決本旨不生影響或已經說明
事項，任意指摘為違法，核與法律規定得為第三審上訴理由之違
法情形，均不相適合，應認邱審寬販賣第一級毒品及黃建忠如原
判決事實一之(二)部分之上訴違背法律上之程式，予以駁回。又邱
審寬被訴於九十七年一月三日轉讓第一、二級毒品予吳明忠部分
，暨黃建忠被訴於九十七年二月十日幫助販賣第一級毒品與陳文
光部分，均經原審諭知無罪（見原判決第三十頁之乙、無罪部分
），因檢察官未上訴而確定，併予指明。
二、黃建忠如原判決事實一之(九)(十)（即原判決附表三）部分
第三審上訴書狀，應敘述上訴理由，其未敘述者，得於提起上訴
後十日內補提理由書狀於原審法院，已逾上述期間，而於第三審
法院未判決前仍未提出上訴理由書狀者，第三審法院應以判決駁
回之，刑事訴訟法第三百八十二條第一項、第三百九十五條後段
定有明文。本件黃建忠如原判決事實一之(九)(十)部分（即原判決附
表三），因犯毒品危害防制條例第四條第二項販賣第二級毒品二
罪部分，不服原審判決，並於一００年七月十五日提起上訴，惟
未敘述理由，迄今逾期已久，於本院未判決前仍未提出，依上開
規定，原判決關於黃建忠如原判決事實一之(九)(十)部分之上訴，並
非合法，亦應予駁回。
據上論結，應依刑事訴訟法第三百七十九條、第四百零一條、第
三百九十五條，判決如主文。
中    華    民    國  一○○  年    九    月  二十二  日
                      最高法院刑事第九庭
                          審判長法官  黃  一  鑫  
                                法官  張  春  福  
                                法官  林  勤  純  
                                法官  李  錦  樑  
                                法官  宋  明  中  
本件正本證明與原本無異
                                      書  記  官  
中    華    民    國  一○○  年    九    月   三十   日
                                                    ｍ